臺灣高等法院民事判決　　　　　　　　　100年度上字第570號
上　訴　人　粘林銀杏
　　　　　　粘堉榮
兼上列一人
法定代理人　高氏敏
兼上列二人
訴訟代理人　粘滄耳
被　上訴人　林昕昌
　　　　　　吳進達
　　　　　　黃文祿
上列當事人間，因損害賠償事件，上訴人對於中華民國100年3月
29日、100年4月19日臺灣基隆地方法院99年度重訴字第48號第一
審判決，提起上訴，經本院於100年10月18日言詞辯論終結，判
決如下：
    主      文
原判決關於駁回上訴人粘堉榮後開第二項之訴部分、及該部分假
執行之聲請、暨訴訟費用之裁判廢棄。
被上訴人應再連帶給付上訴人粘堉榮新臺幣拾萬元，並自民國
99年8月17日起至清償日止，按週年利率百分之五計算之利息。
上訴人粘堉榮其餘上訴駁回。
上訴人粘滄耳、粘林銀杏、高氏敏之上訴均駁回。
第一、二審訴訟費用除確定部分外，由被上訴人連帶負擔千分之
一百二十五，其餘由上訴人負擔。
原判決關於命被上訴人應連帶給付上訴人粘滄耳之金額，應更正
為新臺幣陸拾壹萬仟伍百拾元。
    事實及理由
壹、程序方面：
    被上訴人林昕昌未於言詞辯論期日到場，核無民事訴訟法第
    386條所列各款情形之一，爰依上訴人之聲請由其一造辯論
    而為判決，合先敘明。
貳、實體方面：
一、上訴人等起訴主張：被上訴人林昕昌受雇於上訴人粘滄耳所
    經營全泰起重行(負責人為上訴人粘滄耳之妻即上訴人粘林
    銀杏)、吉泰起重行(負責人為上訴人粘滄耳之子粘貴閔)，
    從事駕駛移動式起重機、吊掛操作業務，民國(以下同)98年
    9月3日下午依上訴人粘滄耳之指示，駕駛未經檢查合格之吊
    升荷重二十公噸以上之移動式起重機前往基隆市○○路2巷
    底之訴外人白貴仁所有工廠，吊運移位貨櫃，由被上訴人吳
    進達協助、指揮調度；於施作至吊運一只紅色貨櫃(以下稱
    系爭貨櫃)時，發現系爭貨櫃之重量超出移動式起重機負重
    能力，明知持續吊運可能發生危險，竟仍持續以小距離移動
    之方式吊運系爭貨櫃，讓訴外人蘇志豪及黃志鵬以徒手推動
    之危險方式協助系爭貨櫃移動至定位。適被上訴人黃文祿見
    諸上情，明知以堆高機協助移動貨櫃非正常方法且未領有操
    作堆高機之專業證照，於第2次吊運系爭貨櫃時，駕駛停置
    在旁之堆高機協助移動系爭貨櫃。至第3次吊運系爭貨櫃時
    ，被上訴人吳進達指揮調度未清空起重機作業半徑內不必要
    之人員，因系爭貨櫃壓住被上訴人黃文祿所駕駛堆高機之貨
    叉，為抽出貨叉，被上訴人林昕昌遂收起移動式起重機之捲
    揚鋼索，系爭貨櫃重心遂向移動式起重機之方向偏移一角度
    ，撞擊並夾壓突然站於系爭貨櫃旁之粘銘宏(即上訴人粘滄
    耳、粘林銀杏之子、高氏敏之夫、粘堉榮之父)，致粘銘宏
    因肋骨骨折、胸內出血致出血性休克而死亡；為此，求為命
    被上訴人林昕昌、吳進達、黃文祿應連帶給付：(一)上訴人粘
    滄耳扶養費新臺幣(以下同)30萬元、精神慰撫金80萬元、喪
    葬費37萬6,475元合計147萬6,475元本息。(二)上訴人粘林銀
    杏扶養費30萬元、精神慰撫金80萬元合計110萬元本息。(三)
    上訴人高氏敏扶養費30萬元、精神慰撫金80萬元合計110萬
    元本息。(四)上訴人粘堉榮扶養費30萬元、精神慰撫金80萬元
    合計110萬元本息；原法院判命被上訴人等應連帶給付：(一)
    上訴人粘滄耳精神慰撫金、喪葬費合計44萬5,685元本息[原
    審誤算，應為(50,000+376,475)×70%=61萬3,533元，四捨
    五入]。(二)上訴人粘林銀杏、高氏敏、粘堉榮精神慰撫金各
    35萬元本息。對於原法院為其等不利之判決聲明不服，提起
    上訴所為聲明：(一)原判決不利於上訴人等之下列部分及該部
    分之假執行廢棄。(二)上開廢棄部分，被上訴人林昕昌、吳進
    達、黃文祿應再連帶給付上訴人粘滄耳60萬元及自起訴狀繕
    本送達翌日起至清償日止，按年息百分之五之利息。(三)上開
    廢棄部分，被上訴人林昕昌、吳進達、黃文祿應再連帶給付
    上訴人粘林銀杏60萬元及自起訴狀繕本送達翌日起至清償日
    止，按年息百分之五之利息。(四)上開廢棄部分，被上訴人林
    昕昌、吳進達、黃文祿應再連帶給付上訴人粘堉榮60萬元及
    自起訴狀繕本送達翌日起至清償日止，按年息百分之五之利
    息。(五)上開廢棄部分，被上訴人林昕昌、吳進達、黃文祿應
    再連帶給付上訴人高氏敏60萬元及自起訴狀繕本送達翌日起
    至清償日止，按年息百分之五之利息。(六)訴訟費用由被上訴
    人共同負擔。(七)上訴人願供擔保，請准宣告假執行。(參見
    本院卷第37頁正背面、111頁正背面)。
二、被上訴人林昕昌未於本院準備程序期日、言詞辯論期日到場
    ，亦未具狀作何聲明與陳述，據其於原法院略以：上訴人粘
    滄耳為被上訴人之僱用人，指派其患有中度智障之子粘銘宏
    隨同被上訴人前往前揭場地作業，非被上訴人所能拒絕，以
    致肇事等語，資為抗辯。
三、被上訴人吳進達則以：上訴人粘滄耳之子粘銘宏，被上訴人
    當場請其不要進入作業之半徑範圍內，由於粘銘宏突然跑進
    被上訴人來不及制止，且被上訴人既非雇主、亦非司機，粘
    銘宏之死非被上訴人所致，上訴人之請求離譜等語，資為抗
    辯；對於上訴人提起上訴所為答辯聲明：(一)上訴駁回。(二)訴
    訟費用由上訴人負擔。
四、被上訴人黃文祿則以：上訴人粘滄耳之子粘銘宏因被上訴人
    操作堆高機，協助被上訴人林昕昌駕駛吊車移動系爭貨櫃致
    死，被上訴人無論有無過失，均願賠償，惟上訴人請求金額
    過高等語，資為抗辯；對於上訴人提起上訴所為答辯聲明：
    (一)上訴駁回。(二)訴訟費用由上訴人負擔。( 參見本院卷第40
    頁背面)
五、上訴人等主張被上訴人林昕昌受雇於上訴人粘滄耳所經營全
    泰起重行(負責人為上訴人粘滄耳之妻即上訴人粘林銀杏)、
    吉泰起重行(負責人為上訴人粘滄耳之子粘貴閔)，從事駕駛
    移動式起重機、吊掛操作業務，98年9月3日下午依上訴人粘
    滄耳之指示，駕駛未經檢查合格之吊升荷重二十公噸以上之
    移動式起重機前往前揭訴外人白貴仁所有工廠，吊運移位貨
    櫃，由被上訴人吳進達協助、指揮調度；於施作至吊運系爭
    貨櫃時，發現系爭貨櫃之重量超出移動式起重機負重能力，
    明知持續吊運可能發生危險，竟仍持續以小距離移動之方式
    吊運系爭貨櫃，讓訴外人蘇志豪及黃志鵬以徒手推動之危險
    方式協助系爭貨櫃移動至定位。適被上訴人黃文祿見諸上情
    ，明知以堆高機協助移動貨櫃非正常方法，且未領有操作堆
    高機之專業證照，於第2次吊運系爭貨櫃時，駕駛停置在旁
    之堆高機協助移動系爭貨櫃。至第3次吊運系爭貨櫃時，被
    上訴人吳進達指揮調度未清空起重機作業半徑範圍內不必要
    之人員，因系爭貨櫃壓住被上訴人黃文祿所駕駛堆高機之貨
    叉，為抽出貨叉，被上訴人林昕昌遂收起移動式起重機之捲
    揚鋼索，系爭貨櫃之重心遂向移動式起重機之方向偏移一角
    度，撞擊並夾壓突然站於系爭貨櫃旁之粘銘宏(即上訴人粘
    滄耳、粘林銀杏之子、高氏敏之夫、粘堉榮之父)，致粘銘
    宏因肋骨骨折、胸內出血致出血性休克而死亡；被上訴人林
    昕昌明知系爭貨櫃之重量超出移動式起重機負重能力，予以
    吊運可能發生危險，竟仍持續以小距離移動之方式吊運系爭
    貨櫃；被上訴人黃文祿明知以堆高機協助移動貨櫃非正常方
    法，又無操作堆高機之專業證照，駕駛堆高機協助移動系爭
    貨櫃；被上訴人吳進達協助、指揮調度，竟未清空起重機作
    業半徑內不必要之人員，以致粘銘宏因被上訴人上開應注意
    、能注意而未注意之過失行為，而傷重致死，被上訴人確有
    過失行為至為明確，其等因而為原法院、及本院刑事庭分別
    以業務過失致死罪、及過失致死罪判處罪刑確定等事實，為
    被上訴人所不爭執，且有戶籍謄本(原審附民卷第6、7頁)、
    原法院99年度訴字第391號刑事卷、原法院檢察署99年度偵
    字第100號、第600號偵查卷、98年度相字第312號相驗卷等
    影本(外放)、及本院99年度上訴字第3786號刑事判決在卷(
    原審卷第57頁以下)足憑；被上訴人吳進達雖抗辯其非雇主
    、亦非司機云云，顯係卸責飾詞，並無足採；上訴人等主張
    之上開事實，應堪信為真實。
六、按：「直系血親相互間，互負扶養義務」、「不法侵害他人
    致死者，被害人對於第三人負有法定扶養義務者，加害人對
    於該第三人亦應負損害賠償責任。」、「夫妻互負扶養之義
    務，其負扶養義務之順序與直系血親卑親屬同，其受扶養權
    利之順序與直系血親尊親屬同。」、「受扶養權利者，以不
    能維持生活而無謀生能力者為限。前項無謀生能力之限制，
    於直系血親尊親屬，不適用之。」民法第1114條第1款、第
    192條第2項、第1116條之1、第1117條分別定有明文；最高
    法院96年度臺上字第2823號、98年度臺上字第1791號亦分別
    著有：「按直系血親尊親屬，依民法第1117條規定，如能以
    自己財產維持生活者，自無受扶養之權利。易言之，直系血
    親尊親屬受扶養權利，仍應受不能維持生活之限制。」、「
    按受扶養權利者，以不能維持生活而無謀生能力者為限。前
    項無謀生能力之限制，於直系血親尊親屬，不適用之，民法
    第1117條定有明文。而依同法第1116條之1規定：夫妻互負
    扶養之義務，其負扶養義務之順序與直系血親卑親屬同，其
    受扶養權利之順序與直系血親尊親屬同。夫妻互受扶養權利
    之順序既與直系血親尊親屬同，自不以無謀生能力為必要，
    然仍應受不能維持生活之限制。所謂『不能維持生活』，係
    指無財產足以維持生活者而言。」等裁判意旨，可資參照；
    經查：
(一)上訴人粘滄耳、粘林銀杏為被害人粘銘宏之父、母，為其直
    系血親尊親屬，分別於34年3月6日、36年3月8日生，被害人
    粘銘宏(60 年4 月17日生) 於98年9 月3 日因被上訴人過失
    行為致死時，已屆64.5歲、62.49 歲；惟查上訴人粘滄耳除
    於97、98年度分別有10萬5874元、7 萬3294元之所得( 利息
    及薪資) 外，尚有公告現值合計1,075 萬8057元之12筆土地
    ，足資賴以維持生活；上訴人粘林銀杏除於97、98年度分別
    有61萬0765元、19萬2405元之所得( 薪資、利息、營利、股
    利) 外，尚有不動產、汽車及投資等13筆，合計價值592 萬
    6313元，均非無財產足以維持生活等事實，有稅務電子閘門
    財產所得調件明細表在卷( 原審卷第177 至183 、168 至17
    5 頁) 足憑；且尚每個月貼補被害人粘銘宏家用約3 萬元(
    參見本院言詞辯論筆錄，本院卷第112 頁) ，參照前揭法條
    規定、最高法院裁判意旨，上訴人粘滄耳、粘林銀杏無受被
    害人粘銘宏扶養之權利，其請求被上訴人等賠償扶養費，自
    無所據。
(二)上訴人高氏敏為被害人粘銘宏之配偶，依民法第1116條之1
    規定意旨，固有互負扶養義務；惟查上訴人高氏敏，70年12
    月18日生，年方35歲，正當青壯之年，非無謀生能力，有戶
    籍謄本在卷(原審附民卷第6頁)為憑，且又自行在外工作，
    業據上訴人粘滄耳陳明:「[他太太(指被害人粘銘宏之配偶
    即上訴人高氏敏)有無薪水？]他太太自己去外面工作。」等
    語在卷(本院卷第112頁)，98年之年所得亦有22萬2,996元，
    有稅務電子閘門財產所得調件明細表在卷(原審卷第160頁)
    ，顯非不能維持生活；參照民法第1117條第1項規定、及前
    揭最高法院裁判意旨，上訴人高氏敏無受被害人粘銘宏扶養
    之權利，其請求被上訴人等賠償扶養費之損害，於法無據，
    不應准許。
(三)上訴人粘堉榮92年6月16日生，為被害人粘銘宏(60年4月17
    日生)之子，於其成年前，不能維持生活而無謀生能力，依
    民法第1114條第1款、第1117條第1項之規定，被害人粘銘宏
    對之即負有扶養義務；查：
  1.被害人粘銘宏雖經鑑定為中度智障( 參見本院卷第45至76頁
    ) ，惟與上訴人即其父粘滄耳、及其弟粘貴閔共同經營吉泰
    起重行( 參見吉泰起重行共同經營人粘銘宏遭貨櫃夾擊死亡
    初步報告書、勞動檢查所談話記錄、原審卷第66、76頁)，
    未按月支領固定薪資( 參見同上談話記錄、原審卷第76、77
    、78頁) ，由其父、母按月依其生活所需給與生活費( 參見
    同上談話記錄，原審卷第78頁，及本院言詞辯論筆錄本院卷
    第112 頁) ，並無庇護工場雇主對庇護性就業者，依其產能
    核薪資料可資參照；因之，本院依行政院勞工委員會於96年
    6 月22日公告自96年7 月1 日起修正基本工資每月1 萬7,28
    0 元( 參見行政院勞工委員會96年6 月22日勞動2 字第0960
    130576號公告) ，為其每月之收入，其年收入則為20萬7,36
    0 元(17,280 ×12) ，尚難認其無扶養能力。
  2.上訴人粘堉榮生於92年6月16日，其父即被害人粘銘宏生於
    60年4月17日，於前揭時地(98年9月3日)因被上訴人之過失
    致死，年方6.22歲{(98-92)+[(14+31+31+3)÷365]=6.00000
    000000、四捨五入}，距其年滿20歲(112年6月16日)，被害
    人粘銘宏為58.16歲{(112-60)+[(13+31+16)÷365]=58.0000
    0000000、四捨五入}，尚須扶養上訴人粘堉榮13.78年{(112
    -98)-[(14+31 +31+3)÷365]=13.0000000000，四捨五入}。
  3.上訴人粘堉榮居住於基隆市，依行政院主計處家庭收支調查
    ，98年基隆市平均每人月消費支出為1 萬7,989 元，年消費
    為21萬5,868 元(17,989 ×12) ；換言之，上訴人粘堉榮每
    年之扶養費為21萬5,868 元，依霍夫曼計算法扣除中間利息
    後，上訴人粘堉榮之13.78 年扶養費金額為230 萬7,162 元
    ，其計算式為：{[215,868 ×10.0000000] ＋[215,868×0.
    78×(10. 0000000 -00.0000000）]}＝2,307,162 。四捨五
    入，10.0000000為受扶養13年之霍夫曼係數；(10.0000000-
    00.0000000) 為0.78年之霍夫曼係數。惟上訴人粘堉榮之扶
    養義務人除被害人粘銘宏，尚有其母即上訴人高氏敏，各應
    負擔1/2 之扶養責任。從而，上訴人粘堉榮得請求賠償扶養
    費為115 萬3,581 元(230萬7,162 ÷2)。
(四)按：損害之發生或擴大，被害人與有過失者，法院得減輕賠
    償金額，或免除之，民法第217條第1項定有明文；經查：上
    訴人粘滄耳明知起重機具作業應規定一定之運轉指揮信號，
    並指派專人負責指揮，並非任何人均可勝任；其子即被害人
    粘銘宏為中度智能障礙之人，有其身心障礙手冊影本在卷(
    本院卷第45至76頁)足稽；無論是否參與起重作業，均不應
    令其單獨前往各該作業現場，詎上訴人粘滄耳除指派受僱人
    即上訴人林昕昌單獨駕駛吊升荷重20公噸以上之移動式起重
    機前往作業外，竟指派被害人粘銘宏隨車前往協助，而未指
    派專責指揮之人員到場，上訴人粘滄耳未依規定提供包括被
    上訴人林昕昌及其子即被害人粘銘宏「最低標準」之「勞工
    工作場所安全衛生設備、措施」，導致其子粘銘宏發生意外
    而死亡之結果，上訴人粘滄耳與有過失至為明確。被害人粘
    銘宏雖為中度智障之人，領有身心障礙手冊，其父母經營起
    重機吊掛業務，應知悉起重機作業時之危險性，應有能力注
    意起重機在進行吊掛作業時，不得進入吊掛作業範圍內之現
    場，依當時情形，又無不能注意之情事，是被害人粘銘宏對
    本件損害之發生，亦與有過失，審酌被上訴人等、上訴人粘
    滄耳及被害人粘銘宏之過失情形，被上訴人等應負過失之責
    任為70%，上訴人粘堉榮固得請求被上訴人賠償扶養費之損
    害，應予減輕30%，為80萬7,507元(115萬3,581×0.7。四捨
    五入)；惟上訴人粘堉榮請求被上訴人賠償扶養費之損害為3
    0萬元(參見本院卷第86頁背面)，小於被上訴人應負賠償之
    金額，自應予以准許。
七、按：不法侵害他人致死者，被害人之父、母、子、女及配偶
    ，雖非財產上之損害，亦得請求賠償相當之金額，民法第19
    4條定有明文；最高法院97年度臺上字第400號亦著有「受僱
    人因執行職務，不法侵害他人致死者，被害人之父、母、子
    、女及配偶受有非財產上之損害者，固得依民法第194條及
    第188條第1項之規定，請求該受僱人及其僱用人連帶賠償相
    當金額之慰撫金，惟法院對於慰撫金之量定，應斟酌該受僱
    人及僱用人，並被害人暨其父、母、子、女及配偶之身分、
    地位、經濟狀況與加害程度及其他各種情況等關係以定之。
    」裁判意旨可資參照；本件上訴人粘滄耳、粘林銀杏、高氏
    敏、粘堉榮分別為被害人粘銘宏之父、母、配偶及子，與被
    害人關係密切，遭受親人往生之痛，其精神上所受打擊極大
    ，應無庸疑，其請求精神慰撫金，均於法有據。爰審酌上訴
    人粘堉榮幼年喪父，頓失所怙，須接受未來人生旅程無父親
    撫育之苦痛，就其人格發展造成無法彌補之損害，上訴人粘
    滄耳國小畢、粘林銀杏未受教育，目前在自家經營之吉泰起
    重行工作，上訴人粘滄耳98年所收入為7萬3,294元，名下有
    12筆土地（財產總額1,075萬8,057元；上訴人粘林銀杏98年
    所得收入為19萬2,405元，名下有房屋3筆、土地5筆、汽車3
    部、投資2筆（財產總額592萬6,313元）；上訴人粘堉榮名
    下無任何財產；上訴人高氏敏98年所得為22萬2,996元，名
    下無任何財產，業據上訴人粘滄耳、粘林銀杏於原法院陳明
    在卷，並有稅務電子閘門財產所得調件明細表在卷(原審卷
    第158至184頁)足憑；被上訴人林昕昌國小畢，目前當臨時
    工，每日工資約1,000元，98年所得收入為10萬0,308元，名
    下有汽車1部，投資3筆（財產總額130萬3,630元）；被上訴
    人黃文祿高職畢，目前受僱擔任聯結車駕駛，每月薪水約5
    萬元，98年無所得收入，名下有土地1 筆（財產總額3 萬0,
    051 元）；被上訴人吳進達98年所得收入為31萬5,600 元，
    名下有1 筆投資（財產總額1 萬元）亦為被上訴人林昕昌、
    黃文祿於原法院陳明在卷，並有稅務電子閘門財產所得調件
    明細表在卷( 原審卷第143 至156 頁) 足憑，等一切情狀，
    上訴人粘滄耳、粘林銀杏、粘堉榮、高氏敏得請求之精神慰
    撫金各以50萬元，方為相當；惟查上訴人粘滄耳、及被害人
    粘銘宏於本件與有過失，被上訴人等應減輕30% 之賠償責任
    ，已如前所述；從而，上訴人等得請求被上訴人等賠償精神
    慰撫金各為35萬元(500,000×0.7)。上訴人等上訴請求再給
    付30萬元，顯已逾越上開範圍之請求，於法無據，不應准許
    。
八、查：數人共同不法侵害他人之權利者，連帶負損害賠償責任
    ，民法第185條第1項前段定有明文；被上訴人等於前揭時地
    ，因過失不法侵害粘銘宏之生命權，依民法第185條第1項前
    段之規定，對於上訴人粘堉榮應負連帶賠償責任，上訴人粘
    堉榮就扶養費部分，據以請求被上訴人等應負連帶賠償責任
    ，自屬有據，應予准許。
九、「給付無確定期限者，債務人於債權人得請求給付時，經其
    催告而未為給付，自受催告時起，負遲延責任。其經債權人
    起訴而送達訴狀，或依督促程序送達支付命令，或為其他相
    類之行為者，與催告有同一之效力。」、「遲延之債務，以
    支付金錢為標的者，債權人得請求依法定利率計算之遲延利
    息。」、「應付利息之債務，其利率未經約定，亦無法律可
    據者，週年利率為百分之五。」民法第229條第2項、第233
    條第1項前段、第203條分別定有明文。本件上訴人粘堉榮請
    求被上訴人等連帶給付扶養費，以支付金錢為標的，未定給
    付之期限，並請求自起訴狀繕本送達翌日即99年8月17日起
    至清償日止，按週年利率5%計算利息，於法有據，應予准許
    。
十、從而，上訴人粘堉榮請求被上訴人等應連帶賠償扶養費30萬
    元本息，於法有據，應予准許，原法院駁回上訴人粘堉榮此
    部分之請求，容有未恰；上訴人粘堉榮之上訴意旨，指摘原
    法院此部分之判決不當，求予廢棄，為有理由，應由本院予
    以廢棄，更為判決如主文第2項所示；上訴人粘滄耳、粘林
    銀杏、高氏敏請求被上訴人等應連帶給付扶養費各30萬元本
    息，於法無據，已如前述，不應准許；原法院駁回上訴人粘
    滄耳、粘林銀杏、高氏敏此部分之請求，及其假執行之聲請
    ，理由未盡相同，但結果並無異致，仍應予以維持，上訴人
    粘滄耳、粘林銀杏、高氏敏上訴意旨指摘原法院此部分之判
    決不當，求予廢棄，為無理由，應予駁回；上訴人等請求被
    上訴人等應連帶給付精神慰撫金，逾越35萬元部分於法無據
    ，不應准許；原法院駁回上訴人等此部分之請求，及其假執
    行之聲請，經核尚無違誤；上訴意旨，指摘原法院此部分之
    判決不當，求予廢棄，為無理由，應予駁回；至原法院命被
    上訴人等應連帶給付上訴人粘滄耳精神慰撫金、喪葬費，合
    計應為61萬3,533元，誤算為44萬5,685元，應一併予以更正
    ，併此敘明。
十一本判決所命被上訴人之給付未逾新臺幣150萬元，依民事訴
    訟法第466條第1項之規定、司法院91年1月29日(91)院臺廳
    民一字第03075號函，被上訴人非得上訴第三審法院，本院
    無依上訴人聲請提供擔保為假執行宣告之必要，應予敘明。
十二本件事證已臻明確，兩造其他攻擊、防禦方法，及提出未援
    用之證據，經斟酌後認不影響判決基礎，無逐一論述必要，
    併此敘明。
十三據上論結，本件上訴為一部有理由，一部無理由，依民事訴
    訟法第450條、第449條第2項、第79條、第463條、第385條
    第1項前段之規定，判決如主文。
中    華    民    國   100    年    11    月    8     日
                      民事第五庭
                        審判長法  官  李錦美
                              法  官  鍾任賜
                              法  官  陳博享
正本係照原本作成。
被上訴人不得上訴。
上訴人合併上訴利益金額如逾新臺幣150 萬元以上，如不服本判
決，應於收受送達後20日內向本院提出上訴書狀，其未表明上訴
理由者，應於提出上訴後20日內向本院補提理由書狀（均須按他
造當事人之人數附繕本）上訴時應提出委任律師或具有律師資格
之人之委任狀；委任有律師資格者，另應附具律師資格證書及釋
明委任人與受任人有民事訴訟法第466 條之1 第1 項但書或第2
項（詳附註）所定關係之釋明文書影本。如委任律師提起上訴者
，應一併繳納上訴審裁判費。
中    華    民    國   100    年    11    月    8     日
                              書記官  駱麗君
附註：
民事訴訟法第466條之1（第1項、第2項）：
對於第二審判決上訴，上訴人應委任律師為訴訟代理人。但上訴
人或其他法定代理人具有律師資格者，不在此限。
上訴人之配偶、三親等內之血親、二親等內之姻親，或上訴人為
法人、中央或地方機關時，其所屬專任人員具有律師資格並經法
院認為適當者，亦得為第三審訴訟代理人。